臺灣高等法院民事判決
109年度上字第1626號
上  訴  人  吳昱凱
訴訟代理人  張致祥律師
被  上訴人  吳日興
            吳日金
共      同
訴訟代理人  劉陽明律師
            陳璧秋律師  
上列當事人間請求塗銷所有權移轉登記事件，上訴人對於中華民
國109年11月3日臺灣宜蘭地方法院108年度訴字第494號第一審判
決提起上訴，本院於110年5月11日言詞辯論終結，判決如下：
    主  文
上訴駁回。
第二審訴訟費用由上訴人負擔。
 　 事實及理由
一、上訴人主張：伊之祖父即訴外人吳浴沂因罹患失智症，自民
    國106年起，已嚴重到無法辨識方向而無意思能力。詎被上
    訴人即吳浴沂之二子乙○○與四子甲○○竟先取得吳浴沂印鑑證
    明，再使無意識或精神錯亂之吳浴沂在其等事先備妥之委託
    書上簽名、蓋印，委託訴外人即代書陳志宏於107年10月1日
    以107年9月12日吳浴沂與被上訴人間之贈與契約（下稱系爭
    贈與）為原因，將吳浴沂所有坐落宜蘭縣○○鄉○○○段000地號
    土地及同鄉○○○段0000地號土地（以下分別簡稱000地號土地
    、0000地號土地，合稱系爭土地），均移轉登記為被上訴人
    共有，應有部分各2分之1（下稱系爭移轉登記）。惟系爭贈
    與及系爭移轉登記均係吳浴沂在無意識或精神錯亂中所為，
    因欠缺效果意思，應屬無效。嗣吳浴沂於108年3月26日死亡
    ，伊為訴外人即吳浴沂三子吳日昌（99年7月11日死亡）之
    繼承人，因代位繼承而為系爭土地之公同共有人。系爭移轉
    登記妨害伊等公同共有人對於系爭土地之所有權等情。爰依
    民法第828條第2項準用第821條及第767條第1項中段規定，
    請求被上訴人分別塗銷系爭移轉登記關己部分（原審為上訴
    人敗訴之判決，上訴人不服，提起上訴）。並上訴聲明：㈠
    原判決廢棄。㈡被上訴人乙○○、甲○○應將系爭土地所有權應
    有部分各2分之1以系爭贈與為原因之系爭移轉登記塗銷。
二、被上訴人則以：吳浴沂非無行為能力人，且無因失智而喪失
    意思能力之情事。系爭贈與及系爭移轉登記，並非吳浴沂在
    無意識或精神錯亂中所為，效果意思亦無欠缺，自屬有效。
    系爭土地為伊等共有，上訴人不得請求伊等塗銷系爭移轉登
    記等語置辯。並答辯聲明：上訴駁回。
三、兩造不爭執事項（見本院卷第176頁）：
  ㈠吳浴沂與訴外人吳林菊子育有四子，分別為長子吳日生（54
    年出生）、次子即被上訴人乙○○（55年出生）、三子吳日昌
    （57年出生），及四子即被上訴人甲○○（59年出生），其中
    吳日生90年12月17日死亡，吳日昌於99年7月11日死亡。
  ㈡吳浴沂於107年10月1日以107年9月12日贈與為原因（即系爭
    贈與），將其所有系爭土地均移轉登記為被上訴人共有，應
    有部分皆各2分之1（即系爭移轉登記）。
  ㈢吳浴沂於108年3月26日死亡，兩造及訴外人吳佳玲均為其繼
    承人，其中吳佳玲係代位吳日生繼承；上訴人則代位吳日昌
    繼承。
四、本件經依民事訴訟法第463條準用同法第270條之1第1項第3
    款規定，整理並協議簡化爭點後，兩造同意就本院110年3月
    30日準備程序中，兩造協議簡化之爭點為辯論範圍（見本院
    卷第176頁之筆錄）。茲就兩造之爭點及本院之判斷，分述
    如下：
  ㈠吳浴沂所為系爭贈與及系爭移轉登記，是否係在無意識或精
    神錯亂中所為或欠缺效果意思而無效？
　⒈按無行為能力人之意思表示，無效；雖非無行為能力人，而
    其意思表示，係在無意識或精神錯亂中所為者亦同。民法第
    75條定有明文。所謂無行為能力人，係指受監護宣告之人或
    未滿7歲之未成年人而言。成年人未經法院宣告監護生效前
    ，為非無行為能力人，其意思表示是否有效，應視其意思表
    示時是否在無意識或精神錯亂等具體情事而定。
　⒉本件上訴人主張：吳浴沂為系爭贈與及系爭移轉登記時，處
    於無意識或精神錯亂中之狀態，欠缺效果意思云云，被上訴
    人則予否認。經查：
　　⑴吳浴沂與吳林菊子育有四子，長子吳日生為54年出生，據
      此，吳浴沂於107年9月12日及107年10月1日分別為系爭贈
      與及系爭移轉登記時，已為成年人，且未見有受監護宣告
      之情事，其非無行為能力人，所為意思表示是否有效，依
      照前開說明，應視其意思表示時是否在無意識或精神錯亂
      等具體情事而定。
　　⑵吳浴沂因印鑑遺失，為辦理不動產移轉登記，於107年8月3
      1日前往戶政機關申請印鑑變更登記及印鑑證明，有印鑑
      變更登記申請書及印鑑證明申請書在卷可稽（見原審卷一
      第107至109頁），嗣於107年9月4日委託代書陳志宏辦理
      系爭移轉登記，有委託書在卷可查（見原審卷一第291頁
      ），且經證人陳志宏證稱：伊透過稅捐稽徵處科長介紹，
      受託辦理系爭移轉登記。伊與乙○○透過電話聯絡，由乙○○
      於107年9月4日帶吳浴沂到伊辦公室辦理委任手續，並由
      吳浴沂在委任文件上簽名蓋手印，過程中，伊與吳浴沂交
      談，以身分證字號核對是否為吳浴沂本人。吳浴沂的口語
      表達雖不是很流暢，但是表達意思清楚。伊直接詢問吳浴
      沂是否要把土地過戶給被上訴人，吳浴沂說「有」並點頭
      表示同意等語明確（見原審卷一第245至251頁）。據此可
      知，吳浴沂委託陳志宏辦理系爭贈與及系爭移轉登記時，
      明確知悉系爭贈與及系爭移轉登記之對象與意義，並非無
      意識或精神錯亂中為之，亦難謂欠缺效果意思。
　　⑶吳浴沂於委託陳志宏辦理系爭移轉登記前，即有贈與系爭
      土地予上訴人之意思，此由證人即吳浴沂配偶吳林菊子證
      稱：系爭土地是吳浴沂父親遺留的財產，吳浴沂曾經告訴
      伊，他多次要被上訴人處理土地，一直沒有辦好，伊就請
      被上訴人去處理。在此之前，吳浴沂有表示名下土地都要
      贈與被上訴人。因為他說其他2人都沒有來看過伊等，他
      已經看破了。伊等去三房（按指吳日昌之房份）那裡，他
      們都沒有打招呼。吳日昌的兒子6、7年前過世時，伊去靈
      堂，上訴人之母親要上訴人把伊請出來，就是不讓伊進去
      ，當時吳浴沂也在場，回來之後吳浴沂還罵怎麼那麼過份
      等語即可知悉（見原審卷一第273頁）。再者，吳浴沂於1
      07年9月27日曾簽具切結書，向地政機關申請補發0000地
      號土地所有權狀，並由地政機關承辦人員核對其身分而在
      切結書上蓋用「申請人親自來所核對身份無誤」之方章，
      且由吳浴沂在該切結書上簽名及捺指印等情，有切結書在
      卷可按（見原審訴字卷一第293頁）。吳浴沂為前揭補發
      權狀之申請，原因係為辦理系爭移轉登記，此由系爭移轉
      登記申請由陳志宏於107年9月26日代理遞件（見原審調字
      卷第113頁），吳浴沂本人即接續於翌日就系爭土地中之0
      000地號土地向同所地政機關申請補發所有權狀，且陳志
      宏另證稱：伊受託辦理6筆土地、1筆房屋過戶，其中有2
      筆所有權狀遺失。地政機關最後過戶流程需要用到權狀正
      本。伊請乙○○帶吳浴沂到地政事務所辦理補發，申辦權狀
      補發者須簽具切結書，地政機關會在申辦者簽具切結書時
      核對其身分，並確認本人真意，若申辦者意識不清楚，地
      政機關即不會受理等語即明（見原審卷一第251頁、第257
      頁）。吳浴沂在委託陳志宏辦理系爭移轉登記前，即有贈
      與系爭土地之意思，在陳志宏向地政機關遞件辦理後，復
      為系爭移轉登記之順利進行，親自前往地政機關申請補發
      遺失之土地所有權狀，由地政機關承辦人員核對其身分，
      更徵其確有為系爭贈與及系爭移轉登記之意思，且非在無
      意識或精神錯亂中為意思表示。
　　⑷上訴人雖以吳浴沂於國立陽明大學附設醫院（下稱陽明醫
      院）就診時病歷資料、神經心理評估晤談單及診斷證明書
      等為據，主張吳浴沂有離家後無法返家情形，確診患有失
      智症，簡短智能評估（Mini-Metal State Examination，
      下稱MMSE）及臨床失智評量（Clincal Dementia Rating 
      Scale，下稱CDR）分數顯示記憶力衰退，已喪失處理複雜
      事物或財務計算能力，吳浴沂於107年8月至9月間，認知
      功能已嚴重下降，且不可逆，欠缺防護自己財產被侵奪的
      能力云云。惟查：
　  ①吳浴沂於105年8月9日前往陽明醫院門診時，固提及其離家
      後有無法返家之情形，並於105年8月15日經臨床心理師評
      估為輕度失智，CDR等於1，有病患就醫摘要回覆單在卷可
      查（見原審卷一第297頁）。然細觀其臨床失智評量表，
      有關社交事務（Community affairs）中「財務處理能力
      」之評量項目，勾選為「有人陪即可」（見原審卷一第30
      9頁），顯未因輕度失智而陷入無意識或精神錯亂之狀態
      ；106年11月2日再前往陽明醫院進行臨床失智評量，CDR
      仍等於1，其社交事務中「財務處理能力」之評量項目則
      勾選「大部分不行，偶爾可以」及「雖參與上述活動，但
      無法獨立，偶而仍有正常表現」之選項（見原審卷一第32
      3至330頁），亦難謂已陷入無意識或精神錯亂之狀態。
　  ②吳浴沂於107年10月3日前往陽明醫院進行神經心理評估，M
      MSE分數雖為6，CDR等於3，社交事務中「財務處理能力」
      之評量項目已勾選為「無法獨立勝任家庭外之事物，但外
      表看來即有病態」，施測日期記載107年10月3日之神經心
      理評估晤談單（下稱系爭晤談單）「面談摘要」（interv
      iew summary）欄則記載：「最近半年~1年間突然退化很
      多，記憶力嚴重喪失，生日、幾個小孩都不記得，包括太
      太名字」等語（見原審卷一第343至347頁、原審調字卷第
      199頁）。然證人即陽明醫院臨床心理師謝雨樵證稱：系
      爭晤談單上面談摘要欄，主要是聽病人或家屬陳述，可能
      是家屬當天說病人有這樣的情形，所以伊就記載下來。實
      際上是否真的退化，伊無法判斷。系爭晤談單上所載「記
      憶嚴重喪失，生日、幾個小孩都記不得，包括太太名字」
      等，均是家屬會談所述，由伊摘要節錄（見原審卷二第11
      至13頁）；證人即陽明醫院主治醫師朱復興亦證稱：原審
      卷一第323至329頁所附臨床失智評量表（CDR）勾選之「
      嚴重記憶喪失」等諸描述，均係由家屬作答，臨床心理師
      依照家屬回答勾選，臨床醫療上絕不懷疑病人或家屬報告
      的任何事情等語明確（見原審卷二第65頁）。可知系爭晤
      談單或臨床失智評量表記載之內容，僅係依家屬描述記錄
      ，未經輔以醫學影像或其他科學檢測之客觀數據核實，其
      真實性如何，尚非無疑。參酌朱復興證稱：吳浴沂在107
      年9月12日後有較密集的門診，107年9月12日病歷出現「u
      nscheduled show up」沒有按照原本預定的時間回診，主
      要是因為病人突然頭暈，107年9月18日是為了要開巴氏量
      表而回診，依照吳浴沂之108年2月18日頭部斷層掃描結果
      ，其腦血液循環不良，右腦基底核中間部位有曾經中風的
      痕跡，整個腦有萎縮，臨床上判斷是血管型失智症，非阿
      茲海默症。血管型失智症是階梯式的變化，有一段時間會
      很穩定，但有一天會突然變壞，然後再維持一段時間平穩
      狀態，就像下階梯一樣；阿茲海默症是拋物線的弧形，漸
      進式的變壞，家屬的描述都是越來越差，不會出現最近表
      現非常差的描述。吳浴沂的107年9月18日門診病歷，成績
      變得特別差且變化快，未經「中度」即變為「重度」，不
      符合一般平均變化，符合為了取得巴氏量表而呈現的現象
      等語（見原審訴字卷二第62至64頁）；吳林菊子亦證稱：
      吳浴沂107年間頭腦還很清楚，去醫院檢查時分數比較低
      ，是因為吳浴沂體型高大且動作不便，伊無法扶吳浴沂如
      廁，遂有請外籍看護的需求等語（見原審訴字卷一第271
      、279頁），核與系爭晤談單上備註欄記載「僅與太太同
      住，but照護loading大，想要申請移工協助照護」等語，
      情節相符（見原審調字卷第199頁）。準此，被上訴人辯
      稱：吳浴沂MMSE分數僅有6分、CDR等於3，是因為希望取
      得巴氏量表而佯裝，以利申請外籍看護等語，即非全然無
      稽。
　  ③況查，證人朱復興於原審澄明：CDR分數是失智症的量表分
      數，無從據以通則性的判斷失智症病人事物辨別能力，因
      為很多失智症病人狀況時好時壞，量表分數僅能代表測驗
      當時之失智情形，但無法判斷病人在其他時間或特定時間
      點的心智狀況等語（見原審卷二第60至61頁），核與謝雨
      樵證稱：臨床上MMSE很廣泛作為認知虧損程度的指標，但
      並非唯一參考指標，因為人很複雜，無法單單以分數分類
      。即使是同樣分數，但實際認知質量一定不同，從MMSE無
      法區別差異。有些失智症病人會在某時刻很清醒，但之後
      會又忘記，故無法單純從這MMSE或CDR分數判斷病人可否
      理解某件事情等語，相互呼應（見原審卷二第16至18頁）
      。準此，MMSE與CDR分數僅能反映吳浴沂受測時，本人或
      家屬就病患認知功能之描述，不能以吳浴沂經臨床評估患
      有失智症，且於107年10月3日實施評量之MMSE及CDR分數
      劣於常人，即謂吳浴沂於107年9月4日委託陳志宏為系爭
      贈與及辦理系爭移轉登記時，係處於無意識或精神錯亂之
      狀態。
　  ④實則，上訴人於接受本院當事人訊問時亦陳稱：吳浴沂於1
      05年間談論財產問題時精神意識正常，到後來也正常，從
      吳浴沂講話行為上，可感覺到吳浴沂清楚自己在做什麼，
      直到107年有出現一點失智症症狀，狀況時好時壞等語（
      見本院卷第181頁），益徵吳浴沂確未因罹患失智症而隨
      時處於無意識或精神錯亂狀態。上訴人摭拾證人謝雨樵及
      朱復興證述之隻字片語，主張其等亦認證吳浴沂嚴重失智
      而無意思能力云云，顯已悖離證人真意，實無足採。
  ⒊上訴人雖又主張：一般不動產過戶之流程，係先委託代書，
    再領取印鑑證明供代書使用，吳浴沂先領取印鑑證明，再委
    託代書辦理系爭移轉登記，流程不符常理。而陳志宏採取不
    尋常的自保措施，建議吳浴沂親自辦理印鑑證明，可見其亦
    認為吳浴沂精神失常。又依吳浴沂失智情形，戶政機關發給
    印鑑證明，亦甚異常。且吳浴沂經診斷肺癌，仍辦理系爭移
    轉登記，亦不合理。再者，108年2月11日吳浴沂已癌末重症
    住院，被上訴人乙○○猶能取得吳浴沂印鑑證明，可見被上訴
    人乙○○係利用其任職於戶政機關之職務人情之便而侵奪吳浴
    沂財產。另臺灣民間習慣係以每房平分繼承，系爭贈與亦與
    常情不合云云。惟查：被繼承人於生前為贈與或為遺贈，乃
    法之所許，其據此而對不同之繼承人有厚遇薄待之差，至為
    常見，難謂不合理。而人因發覺自己重病，提前規劃身後財
    產分配，亦與常理無違。陳志宏因發覺吳浴沂表達能力有缺
    失，建議其本人申請印鑑證明，由戶政機關確認其身分及真
    意，足以杜絕爭議，不能據以曲解陳志宏受託辦理系爭移轉
    登記時，認為吳浴沂精神失常。又吳浴沂未因罹患血管型失
    智症而喪失意識或精神錯亂，已如前述，其向戶政機關申請
    印鑑證明之權利，應不受剝奪，上訴人以吳浴沂罹患失智症
    為由，質疑戶政機關核發予吳浴沂印鑑證明，核非可取。至
    108年2月11日吳浴沂委任乙○○申請印鑑證明乙節，時序遠在
    系爭贈與及系爭移轉登記之後，此與系爭移轉登記時吳浴沂
    之意思能力認定，無必然關涉，稽之107年8月31日印鑑變更
    登記申請書與印鑑證明申請書，均載明申請人係吳浴沂「本
    人」，並有吳浴沂手寫簽名可佐（見原審卷一第107至109頁
    ），足證吳浴沂係親自前往戶政機關申領印鑑證明以辦理系
    爭移轉登記，上訴人主張乙○○利用職務之便，取得吳浴沂印
    鑑證明以辦理系爭移轉登記云云，應屬無據。另委託代書辦
    理不動產所有權移轉登記之流程，本無上訴人所指固定順序
    ，上訴人以吳浴沂先申請印鑑證明，再委託代理辦理系爭移
    轉登記，其流程不符常理云云，亦非可採。綜此，上訴人以
    前揭情事，主張吳浴沂為系爭贈與及系爭移轉登記時，處於
    無意識及精神錯亂狀態，而無移轉系爭土地之效果意思云云
    ，即難憑採。
  ⒋綜上所述，吳浴沂所為系爭贈與及系爭移轉登記，並非在無
    意識或精神錯亂中所為，其效果意思亦無欠缺。系爭贈與及
    系爭移轉登記，自屬有效。
　㈡上訴人依民法第828條第2項準用第821條及第767條第1項中段
    規定，請求被上訴人塗銷系爭移轉登記，有無理由？
　⒈按所有人對於妨害其所有權者，得請求除去之；各共有人對
    於第三人，得就共有物之全部為本於所有權之請求。但回復
    共有物之請求，僅得為共有人全體之利益為之；第820條、
    第821條及第826條之1規定，於公同共有準用之。此見民法
    第767條第1項中段、第821條、第828條第2項規定即明。原
    告據前揭規定，請求除去被告對於公同共有物所有權之妨害
    者，應以原告為公同共有人為其要件。
　⒉本件吳浴沂所為系爭贈與及系爭移轉登記，並非在無意識或
    精神錯亂中所為，其效果意思亦無欠缺。系爭贈與及系爭移
    轉登記，係屬有效，已如前述。基此，系爭土地業已移轉為
    被上訴人共有，上訴人無從代位繼承系爭土地，自非公同共
    有人或所有權人，是其依民法第828條第2項準用第821條及
    第767條第1項中段規定，請求被上訴人塗銷系爭移轉登記，
    洵無理由。
　㈢末按當事人聲明之證據，法院應為調查。但就其聲明之證據
    中認為不必要者，不在此限。民事訴訟法第286條定有明文
    。又證據調查原由審理事實之法院衡情裁量，若認事實已臻
    明瞭，自可即行裁判，無庸再為調查。本件上訴人聲請本院
    向衛生福利部中央健康保險署調取吳浴沂之就醫及用藥紀錄
    ，並囑託臺北市聯合醫院和平院區鑑定吳浴沂為系爭移轉登
    記時的精神能力狀態云云。惟查，吳浴沂為取得巴氏量表以
    申請外籍看護，有與家屬佯裝就診之情形，其病歷中關於認
    知功能之記載，未經輔以醫學影像或其他科學檢測之客觀數
    據核實，已如前述，顯不宜檢送前揭內容存有爭議之病歷資
    料囑託醫院鑑定。況且，證人即吳浴沂之主治醫師朱復興證
    稱：病人為系爭移轉登記行為時之心智狀況，醫師無法得知
    ，因為失智症可能時好時壞，特別是血管性失智症，無法確
    定某時間點病人有沒有辦法為系爭移轉登記行為，必須依靠
    在場家屬或承辦人判斷病人認知功能及心智功能如何。失智
    症的記憶力不好，是無法學習新的東西，舊的記憶還在只是
    會慢慢流失，流失速度或流失何段記憶要看病人情形，越久
    的事情會越慢流失，近期的早餐吃了什麼，可能馬上就會忘
    記，比較久遠的事情可以交代的很清楚，但這與病人是否可
    以做日常生活交易沒有直接關係，要看當場病人的認知功能
    判斷，無法依記憶力好不好判斷等語（見原審卷二第68頁）
    ，而吳浴沂為系爭贈與及系爭移轉登記時，並非無意識或精
    神錯亂，效果意思亦無欠缺，業經本院綜合證人陳志宏、吳
    林菊子證述，及前揭印鑑證明、委託書、土地登記申請書及
    切結書等證據資料，認定如前，事證已經明確，考諸病歷資
    料（含用藥紀錄）僅係就醫紀錄，而吳沂浴現已死亡，實無
    法僅憑病歷資料還原吳浴沂委託陳志宏為系爭贈與及系爭移
    轉登記時之認知功能及意思能力情狀，自無就此囑託醫院鑑
    定必要。至上訴人聲請函調吳浴沂歷次申請印鑑證明，以明
    吳浴沂是否在107年8月31日為第1次印鑑證明申請乙事，核
    與吳浴沂為系爭移轉登記時之意思能力判斷無涉，且被上訴
    人對於吳浴沂於107年8月31日所為印鑑證明之申請，並非首
    次為之，並無爭執，而此部分證據亦不足影響本院前揭心證
    ，況上訴人業已當庭捨棄聲請向礁溪戶政調取資料（見本院
    卷第223頁言詞辯論筆錄），而無調查之必要，均併此敘明
    。
五、綜上所述，上訴人依民法828條第2項準用第821條及767條第
    1項前段之規定，請求被上訴人塗銷系爭移轉登記關己部分
    ，非屬正當，不應准許。從而，原審所為上訴人敗訴之判決
    ，並無不合。上訴論旨指摘原判決不當，求予廢棄改判，為
    無理由，應駁回其上訴。
六、本件事證已臻明確，兩造其餘攻擊、防禦方法及所提證據，
    經審酌後認與判決結果不生影響，爰不予逐一論列。
七、據上論結，本件上訴為無理由。依民事訴訟法第449條第1項
    、第78條，判決如主文。
中　　華　　民　　國　　110 　年　　5 　　月　　25　　日
　　　　　　　　　民事第十五庭
　　　　　　　　　    　審判長法　官  方彬彬  
                              法　官  沈佳宜
                              法　官  周群翔
正本係照原本作成。
如不服本判決，應於收受送達後20日內向本院提出上訴書狀，其
未表明上訴理由者，應於提出上訴後20日內向本院補提理由書狀
（均須按他造當事人之人數附繕本）上訴時應提出委任律師或具
有律師資格之人之委任狀；委任有律師資格者，另應附具律師資
格證書及釋明委任人與受任人有民事訴訟法第466 條之1第1項但
書或第2項所定關係之釋明文書影本。如委任律師提起上訴者，
應一併繳納上訴審裁判費。
中　　華　　民　　國　　110 　年　　5 　　月　　25　　日

　　　　　　　　　　　　　　　書記官  秦千瑜